---
title: "Lexis Diagram"
author: "Erick Nasareth"
date: "2025-05-02"
output:
  pdf_document: default
  html_document: default
---



```{r echo=FALSE, include=FALSE}
# Bibliotecas

if(!require(pacman)) install.packages("pacman")
pacman::p_load("tidyverse", "readxl", "LexisPlotR", "stringr", "ggthemes", "knitr", "lubridate")
#knitr::opts_chunk$set(include = FALSE)
```



```{r}
# Bancos de dados

sim <- read.csv2("Data/Obitos_micro_2000-2022_RS.csv")
sinasc <- read.csv2("Data/Nascimentos_micro_2000-2022_RS.csv")
```



```{r echo=TRUE}
# Função do Gabriel

sim_idade <- function(x) {
  # Funçao para idade
  if (str_sub(x, 1, 1) < 4) {
    x = 0
  } else if (str_sub(x, 1, 1) == 4) {
    x =  0 + as.numeric(str_sub(x, 2))
  }
  else if (str_sub(x, 1, 1) == 5) {
    x = 100 + as.numeric(str_sub(x, 2))
  }
  else{
    x = NA
  }
  return(x)
}
```



# Ajustes nos dados do SIM

```{r}
# Remoção dos NA's nas colunas da data de nascimento e da idade

sim <- sim[!is.na(sim$DTNASC), ]
sim <- sim[!is.na(sim$IDADE), ]

```


```{r}
# Ajustando os tipos das variavéis utilizadas

sim <- sim %>%
  mutate(DTNASC = as.Date(DTNASC), DTOBITO = as.Date(DTOBITO), IDADE = as.character(IDADE))
```



```{r}
# Utilizando a função do Gabriel para decodificar as idades no banco do SIM

sim$IDADE <- sapply(sim$IDADE, sim_idade)
```

```{r}
sim_menor_5 <- sim %>%
  filter(IDADE < 5)
```

```{r}
sim_menor_5  <- sim_menor_5  %>%
  mutate(Cohorte = year(DTNASC), Obito = year(DTOBITO))

```


```{r warning= F}
sim_menor_5 <- sim_menor_5 %>%
  group_by(Obito, Cohorte, IDADE) %>%
  summarise(obitos = length(Obito), .groups = "keep") %>%
  filter(IDADE <= Obito-Cohorte)


```


```{r}
sim_menor_5 <- sim_menor_5 %>%
  arrange(Obito, Cohorte, desc(IDADE))

```



# Ajustes nos dados do SINASC

```{r}
sinasc$DTNASC <- ymd(sinasc$DTNASC)
sinasc$DTNASC <- year(sinasc$DTNASC)
```


```{r}
# nascidos vivos a cada milhão de nascidos por ano

nascidos_por_ano <- sinasc %>%
  group_by(DTNASC) %>%
  summarise(soma = floor(n()/1000))


```



# Questão a. Lexis diagram

a) Construir o Diagrama de Lexis para os dados de nascidos vivos de 2000 a 2022 da UF escolhida (SINASC) e de óbitos menores de 5 anos (idades simples) para o mesmo período segundo ano de nascimento.

```{r}
datas <- data.frame(
  anos = as.character(rep(seq(2000, 2022), each = 10)),
  mes  = rep(c("04", "09"), 115),
  dia  = rep("01", 230)
  
)


datas <- datas %>%
  mutate(data = as.Date(str_c(anos, "-", mes, "-", dia)))
```


```{r results=TRUE}
lexis_grid(year_start = 2000, year_end = 2023, age_start = 0, age_end = 5) +
  theme(axis.text.x = element_text(angle = 45, hjust = 1)) +
  annotate(              # Anotações nos gráficos
    "text",
    x     = seq(from = as.Date("2000-07-01"), to = as.Date("2022-07-01"), by = "year"),
    y     = 0.2,
    label = nascidos_por_ano$soma,
    size  = 1.8, 
    color = "red"
    ) +
  annotate(              
    "text",
    x     = datas$data,
    y     = rep(seq(4.85, 0, -0.50), 23),
    label = sim_menor_5$obitos,
    size  = 1.8
    )


```


# Questão b. Probabilidade de sobrevivência a idade exata 5

b) Supondo população fechada (inexistência de migração), calcule a probabilidade de um recém-nascido na UF ou território de escolha sobreviver à idade exata 5 para as coortes de 2000 a 2017.


```{r}
# criando o data frame que será utilizado para calcular as probabilidades

survive_prob_5yo <- data.frame(
  sim %>%
    filter(IDADE < 5) %>%
    mutate(cohorte = year(DTNASC)) %>%
    filter(cohorte >= 2000 & cohorte <= 2017) %>%
    group_by(cohorte) %>%
    summarise(obitos = n()),
  sinasc %>%
    filter(DTNASC <= 2017) %>%
    group_by(DTNASC) %>%
    summarise(nascidos_vivos = n())
)

survive_prob_5yo <- survive_prob_5yo %>%
  select(cohorte, obitos, nascidos_vivos) %>%
  mutate(probabilidade = 1 - (obitos / nascidos_vivos))



```


```{r}
kable(survive_prob_5yo)
```



# Questão c. Probabilidade de sobrevivência no primeiro ano de vida

c) Considerando o mesmo pressuposto, calcule a probabilidade de sobreviver ao primeiro aniversário dos recém-nascidos no período de 2000 a 2020.

```{r}
survive_prob_1yo <- data.frame(
  sim %>%
    filter(IDADE < 1) %>%
    mutate(cohorte = year(DTNASC)) %>%
    filter(cohorte >= 2000 & cohorte <= 2020) %>%
    group_by(cohorte) %>%
    summarise(obitos = n()),
  sinasc %>%
    filter(DTNASC <= 2020) %>%
    group_by(DTNASC) %>%
    summarise(nascidos_vivos = n())
)

survive_prob_1yo <- survive_prob_1yo %>%
  select(cohorte, obitos, nascidos_vivos) %>%
  mutate(probabilidade = 1 - (obitos / nascidos_vivos))
```


```{r}
kable(survive_prob_1yo)
```




